臺灣高等法院臺南分院民事判決　　　　　　 96年度再字第1號
再 審 原告　蔡連舫即奕豐企業社
再 審 被告　乙○○
　　　　　　丙○○即吳秋景之.
　　　　　　甲○○即吳秋景之.
上　三　人
訴訟代理人　顏福松　律師
上列當事人間請求返還股金等事件，再審原告對於中華民國95年
9月21日最高法院95年度台上字第2111號，及94年11月15日本院
94年度上字第94號確定判決提起再審之訴，本院判決如下：
    主  文
再審之訴駁回。
再審訴訟費用由再審原告負擔。
    事實及理由
壹、程序部分：
  (一)按對於審級不同之法院就同一事件所為之判決，提起再審之
    訴者，專屬上級法院合併管轄。但對於第三審法院之判決，
    係本於第496條第1項第9款至第13款事由，聲明不服者，專
    屬原第二審法院管轄，民事訴訟法第499條定有明文。本件
    再審原告對最高法院民國（下同）95年度台上字第2111號確
    定裁定暨本院94年度上字第94號確定判決聲明不服，係主張
    該確定裁定與二審確定判決，有民事訴訟法第496條第1項第
    11、13款之事由，依前揭說明，自專屬本院管轄。
  (二)又按提起再審之訴，應於30日之不變期間內為之。該項期間
    自判決確定時起算，但再審之理由知悉在後者，自知悉時起
    算，民事訴訟法第500條第1、2項定有明文。本件再審之訴
    意旨略以：再審原告被訴偽造文書一案，業經台灣台南地方
    法院（95年度訴字第1219號）判決無罪在案，故本件即有民
    事訴訟法第496條第1項第11、13款規定之再審事由等語，並
    主張其於95年12月6日收受上開台灣台南地方法院刑事判決
    ，業據本院調取本院96年度上訴字第74號刑事全卷（含台灣
    台南地方法院95年度訴字第1219號卷），核閱無誤。是再審
    原告主張應於斯時知悉再審理由，其於96年1月4日提起本件
    再審之訴（見本院卷第3頁本院收文戳），已遵守30日不變
    期間，並無不合，合先敘明。
  (三)本件再審原告經合法通知，未於言詞辯論期日到場，核無民
    事訴訟法第386條各款所列之情形，爰准依再審被告之聲請
    由其一造辯論而為判決。
貳、實體部分：
一、本件再審原告起訴主張略以：再審原告蔡連舫與再審被告乙
    ○○及吳秋景（已歿）所成立之合夥事業，再審被告乙○○
    於台灣台南地方法院檢察署94年度偵字第568號、95年度偵
    字第8460號刑事案件偵查中自陳：砂石處理場是由吳秋景負
    責搬運管理，蔡連舫負責叫貨等語，故砂石場之砂石管理人
    係吳秋景而非蔡連舫，因此帳上所列之庫存數量與實際數量
    不符，自非可歸責再審原告蔡連舫。另查再審原告被訴偽造
    文書一案亦經台灣台南地方法院（95年度訴字第1219號）判
    決無罪在案，故本件既非可歸責於再審原告，原審判決再審
    原告應返還股金予再審被告，即非有理云云。爰依民事訴訟
    法第496條第1項第11款、第13款規定提起再審之訴，並求為
    判決：(一)原確定判決廢棄。(二)再審被告於原確定判決之訴及
    假執行之聲請均駁回。
二、再審被告則以：(一)謹按再審被告在偵查庭所說吳秋景負責搬
    運管理，係指在港務局內之「小搬運」，至於叫貨出貨皆由
    再審原告負責。此參諸在第一審言詞辯論期日時，再審原告
    攜同證人林水來到庭證述：「再審原告請伊在港務局碼頭簽
    收砂石進口事宜，堆置在碼頭」、「如果快沒砂石，伊會通
    知再審原告去叫貨」、「吳秋景是小搬運」、「小搬運是從
    碼頭邊搬到攪拌場的桶內，桶內旁邊也有砂石堆，所以是從
    碼頭邊搬砂到攪拌場的桶邊」、「小搬運的工作都在港務局
    內」。小搬運無關乎進貨出貨之管理，再審原告當時對林水
    來之證詞亦表示無意見，足見再審原告之主張再審被告之被
    繼承人吳秋景為合夥事業砂石場之管理人為不實。(二)再審原
    告主張再審被告乙○○所述「吳秋景負責搬運砂石管理」，
    再審被告早已知悉，卻於再審時始提出，且與民事訴訟法第
    496條第1項第13款之未經斟酌之「證物」規定不符，自不得
    再提起本件再審。(三)再審原告之獲判無罪係「罪嫌不足」，
    並無礙於本案民事判決事實認定之正確等語。
三、按確定終局判決有「為判決基礎之民事、刑事、行政訴訟判
    決及其他裁判或行政處分，依其後之確定裁判或行政處分已
    變更者。」、或「當事人發現未經斟酌之證物或得使用該證
    物者。但以如經斟酌可受較有利益之裁判者為限。」之情形
    者，得以再審之訴對於確定終局判決聲明不服，民事訴訟法
    第496條第1項第11款、第13款固分別定有明文。惟「民事訴
    訟法第496條第1項第11款之再審事由，係指確定之本案判決
    以他訴訟之民事判決或刑事判決及其他裁判，或行政處分為
    裁判基礎，而該民事或刑事判決或其他裁判，或行政處分，
    已因其後之確定裁判或行政處分而有所變更，結果使原確定
    判決之基礎發生動搖者而言」（最高法院80年度台上字第27
    51號判決參照）。準此以觀，必須變更前之裁判，經前訴訟
    援為判決基礎者，始有本款規定之適用；反之，該確定判決
    如非以變更前之裁判為其裁判基礎，而係依法院自行調查證
    據認定之事實，以為判斷，自不在本款適用之列（最高法院
    63年台上字第2313號判例）。又查民事訴訟法第496條第1項
    第13款所謂當事人發現未經斟酌之證物，係指前訴訟程序事
    實審之言詞辯論終結前已存在之證物，或因當事人不知有此
    ，致未經斟酌，現始知之者而言。若在前訴訟程序事實審言
    詞辯論終結，尚未存在之證物，本無所謂發現，自不得以之
    為再審理由。
四、經查：
  1.本件再審被告（於原確定判決之原審）起訴主張再審原告蔡
    連舫於90年6月間，邀再審被告乙○○、吳秋景投資砂石攪
    拌買賣業務，約定分成3股，每股出資3,000,000元，並稱：
    有固定買家，保證獲利豐厚，再審被告不疑有他，各交付3,
    000,000元予再審原告，成立合夥事業「奕豐企業社」（未
    申請營利事業登記），由再審原告蔡連舫全權負責經營管理
    及財務，惟再審原告蔡連舫並未依法報告財務狀況，所提帳
    冊又自行翻異，語焉不詳，亦拒絕分配利益，兩造已於91年
    10月28日同意解散合夥，並進行清算，但再審原告以合夥事
    業虧損，合夥財產不足返還各合夥人之出資，僅返還再審被
    告各500,000元，拒絕返還其餘出資，因合夥已無現務，亦
    無債權債務，合夥財產可得確定，兩造於訴訟中合意由精
    會計師事務所楊聰智會計師就帳冊清算，並選任再審原告蔡
    連舫為清算人，經清算完結，依93年5月6日會計師查核報告
    ，合夥財產有盈餘，再審被告各得依合夥出資返還請求之法
    律關係，請求再審原告（合夥之清算人）返還所賸未還之出
    資額2,500,000元，對於94年2月1日會計師之修正查核報告
    ，認合夥事業有虧損有爭執等情。本件經原審判決（台灣台
    南地方法院92年度訴字第1020號）判命再審原告蔡連舫應給
    付再審被告乙○○、吳秋景各2,451,961元，及其法定利息
    ，而駁回再審被告其餘之訴。再審原告就其敗訴部分提起上
    訴，再審被告就其敗訴部分亦提起附帶上訴。本院原確定判
    決（94年度上字第94號）則依查核報告書、補充說明書及修
    正查核報告書等，認定本件兩造合夥經營砂石買賣攪拌業務
    ，有144,116元之虧損，合夥賸餘財產為8,855,884元，故應
    返還各合夥人出資2,451,961元，而維持原審判決，並駁回
    兩造之上訴暨附帶上訴，有上開本院確定判決附卷可稽。
  2.惟查件本院原確定判決，既未援引再審原告被訴偽造文書一
    案（台灣台南地方法院95年度訴字第1219號）刑事判決為其
    判決基礎，而係自行調查證據認定事實，以為判斷，此觀原
    確定判決即明，業經調閱上開民事卷宗查核屬實。況民事訴
    訟法第496條第1項第11款條文尚明定須依其後之「確定裁判
    」已變更者，始得為再審理由。茲再審原告以其前開其被訴
    偽造文書一案，獲判無罪而目前仍繫屬本院上訴（96年度上
    訴字第74號）審理中，顯尚未確定，尤與民事訴訟法第496
    條第1項第11款之再審事由不合。又本院前訴訟程序係於94
    年11月1日言詞辯論終結，亦經本院調取本院94年度上字第
    94號民事全卷核閱無訛（見本院94年度上字第94號卷第82、
    84、130頁）。而再審原告提出之台灣台南地方法院檢察署
    94年度偵字第568號、同署95年度偵字第8460號不起訴處分
    書，其製作日期則為95年5月30日；台灣高等法院台南分院
    檢察署95年度上聲議字第581號處分書，其製作日期亦為95
    年7月17日；台灣台南地方法院95年度聲判字第25號刑事裁
    定，其製作日期為95年9月12日；同地方法院95年度訴字第
    1219號刑事判決，其製作日期為95年11月9日，亦均有上開
    處分書、裁定、判決等分別附卷可稽（見本院卷第19~32頁
    ）。因之，前開證據均非於前訴訟程序事實審之言詞辯論終
    結前已存在之證物，亦與民事訴訟法第496條第1項第13款之
    再審事由不符。是再審原告執此提起本件再審之訴，均無理
    由。
  3.另再審原告以：再審被告乙○○於偵查中自陳：砂石處理場
    是由吳秋景負責搬運管理，蔡連舫負責叫貨等語，故砂石場
    之砂石管理人係吳秋景而非蔡連舫，因此帳上所列之庫存數
    量與實際數量不符，自非可歸責再審原告蔡連舫云云。惟為
    再審被告爭執，否認為砂石場管理人，指所稱吳秋景負責搬
    運管理係指在港務局內之「小搬運」，至於叫貨出貨皆由再
    審原告負責。此經原確定判決之原審言詞辯論期日時，再審
    原告攜同證人林水來於原審到庭證述：「再審原告請伊在港
    務局碼頭簽收砂石進口事宜，堆置在碼頭」、「如果快沒砂
    石，伊會通知再審原告去叫貨」、「吳秋景是小搬運」、「
    小搬運是從碼頭邊搬到攪拌場的桶內，桶內旁邊也有砂石堆
    ，所以是從碼頭邊搬砂到攪拌場的桶邊」、「小搬運的工作
    都在港務局內」等情（見原審卷2第169~第171頁）。足見小
    搬運無關乎進貨出貨之管理。難遽認有涉及兩造合夥帳上所
    列之庫存數量與實際數量不符之情；尤非可推論「合夥事業
    虧損不足返還股金，砂石場之砂石管理人係吳秋景而非蔡連
    舫，因此帳上所列之庫存數量與實際數量不符，自非可歸責
    再審原告蔡連舫。再審被告應返還股金予再審原告」等情。
    且原確定判決亦指明證人林水來證述再審原告為主要負責簽
    收砂石之人等情（見原確定判決92年度訴字第1020號第7頁
    、94年度上字第94號第11頁），足見再審原告之主張原審判
    決再審原告應返還股金予再審被告，非有理由云云，並無足
    採。是故上開有關刑事告訴人乙○○不完整之陳述，亦不符
    民事訴訟法第496條第1項第13款之規定發現未經斟酌之「證
    物」，亦不得提起本件再審。再審原告主張原確定判決就上
    開之重要證物漏未斟酌等語，亦非實在，為無可取。
五、綜上所述，本院原確定判決顯無再審原告主張之民事訴訟法
    第496條第1項第11款、第13款之再審事由。從而，其執此提
    起本件再審之訴，為無理由，應予駁回。
六、據上論結，本件再審之訴為無理由，依民事訴訟法第505條
    、第78條判決如主文。
中　　華　　民　　國　　96　　年　　6 　　月　　12　　日
                  民事第三庭  審判長法　官  陳光秀
　　　　　　　　　　　      　  　　法　官  李文賢
　　　　　　　　　　　      　　  　法　官  莊俊華
上為正本係照原本作成。
如對本判決上訴，須於判決送達後20日內向本院提出上訴狀，未
表明上訴理由者，應於上訴後20日內，向本院提出理由書 (須附
繕本)。依法須繳納裁判費並應委任律師為訴訟代理人，始得上
訴。
中　　華　　民　　國　　96　　年　　6 　　月　　15　　日
                                    書記官  吳銘添
【附記】
民事訴訟法第466條之1：
(1)對於第二審判決上訴，上訴人應委任律師為訴訟代理人。但上
  訴人或其法定代理人具有律師資格者，不在此限。
(2)上訴人之配偶、三親等內之血親、二親等內之姻親，或上訴人
  為法人、中央或地方機關時，其所屬專任人員具有律師資格並
  經法院認為適當者，亦得為第三審訴訟代理人。
民事訴訟法第466條之2：
  上訴人無資力委任訴訟代理人者，得依訴訟救助之規定，聲請
  第三審法院為之選任律師為其訴訟代理人。
